ACORDAO-COMPLETO-2454544

ACÓRDÃO 3040/2021 ATA 5/2021 - SEGUNDA CÂMARA

VISTOS, relatados e discutidos estes autos que, no presente momento, tratam de embargos de declaração opostos por Vitória Marcia Araújo Amâncio em face do Acórdão 13.302/2020 prolatado pela 2ª Câmara do TCU no sentido da ilegalidade do ato inicial de aposentadoria em favor da aludida interessada;
	ACORDAM os Ministros do Tribunal de Contas da União, reunidos em Sessão da 2ª Câmara, ante as razões expostas pelo Relator, em:
	9.1. conhecer dos presentes embargos de declaração opostos por Vitória Marcia Araújo Amâncio em face do Acórdão 13302/2020-TCU-Segunda Câmara, nos termos do art. 34 da Lei nº 8.443, de 1992, e do art. 287 do RITCU, para, no mérito, rejeitá-los; e 
		9.2. enviar a cópia do presente Acórdão à ora embargante, para ciência, informando que, como fundamentação, o Relatório e a Proposta de Deliberação estariam disponíveis no Portal do TCU em www.tcu.gov.br/acordaos.

Embargos de declaração opostos por Vitória Marcia Araújo Amâncio em face do Acórdão 13.302/2020 prolatado pela 2ª Câmara do TCU no sentido da ilegalidade do ato inicial de aposentadoria em favor da aludida interessada.

Segunda Câmara

Superintendência Regional do Trabalho no Estado do Ceará.

3. Embargante: Vitória Marcia Araújo Amâncio (CPF XXX.832.883-XX).

13.1. Ministros presentes: Bruno Dantas (Presidente), Aroldo Cedraz e Raimundo Carreiro.
13.2. Ministro-Substituto convocado: Marcos Bemquerer Costa.
13.3. Ministro-Substituto presente: André Luís de Carvalho (Relator).

ACORDAO-COMPLETO-2525476

Acórdão 677/2022 - Segunda Câmara

VITORIA MARCIA ARAUJO AMANCIO

ANDRÉ DE CARVALHO

Ministro-Substituto André Luís de Carvalho.

Trata-se, no presente momento, de embargos de declaração opostos por Vitória Marcia Araújo Amâncio em face do Acórdão 13.302/2020 prolatado pela 2ª Câmara do TCU no sentido da ilegalidade do ato inicial de aposentadoria em favor da aludida interessada.
2.	O referido Acórdão 13.302 foi proferido pela 2ª Câmara do TCU, em 24/11/2020, nos seguintes termos:
" (...) 9.1.	assinalar a ilegalidade do ato inicial de aposentadoria em favor de Vitória Marcia Araújo Amâncio (à Peça 7 sob o n.º 10326561-04-2016-000014-1) , negando-lhe o respectivo registro, diante da indevida averbação do tempo como bolsista, sem prejuízo de, no presente momento, deixar de avaliar a eventual ilegalidade inerente à percepção do bônus de eficiência;
9.2. dispensar o ressarcimento das quantias percebidas indevidamente, mas de boa-fé, em consonância com a Súmula nº 106 do TCU;
9.3. determinar que, no prazo de 15 (quinze) dias contados da ciência desta deliberação, a Superintendência Regional do Trabalho no Estado do Ceará adote as seguintes medidas:
9.3.1. faça cessar os pagamentos decorrentes do ato ora considerado ilegal diante da indevida averbação do tempo como bolsista, sob pena de responsabilidade solidária da autoridade administrativa omissa, nos termos do art. 71, IX, da Constituição de 1988 e do art. 262, caput, do RITCU;
9.3.2. acompanhe o deslinde da decisão judicial obtida pelo Sindicato Nacional dos Auditores Fiscais do Trabalho (SINAIT) no bojo do Mandado de Segurança n.º 35.498 em tramitação perante o Supremo Tribunal Federal (STF) e, se for o caso, promova a subsequente cessação do pagamento do suscitado Bônus de Eficiência e Produtividade previsto na Lei n.º 13.464, de 2017, em favor de Vitória Marcia Araújo Amâncio, dentro do prazo de 30 (trinta) dias contados da eventual desconstituição superveniente dessa decisão judicial, por se tratar de parcela pro labore faciendo expressamente excluída da base de cálculo da correspondente contribuição previdenciária e percebida, assim, em dissonância com o art. 40, caput e §§ 1º, 3º, 4º e 18, da Constituição de 1988, devendo informar o TCU sobre o efetivo cumprimento dessa medida ao final do referido prazo;
9.3.3. dê ciência desta deliberação à interessada, alertando-a de que o efeito suspensivo proveniente da eventual interposição do subsequente recurso junto ao TCU não a eximirá da devolução dos valores percebidos indevidamente após a notificação, diante do não provimento desse recurso, devendo encaminhar os comprovantes da correspondente notificação ao TCU no prazo de 30 (trinta) dias;
9.3.4. encaminhe, se for o caso, a este Tribunal, nos termos do art. 262, § 2º, do RITCU, o novo ato de concessão de aposentadoria, sem a ilegalidade indicada nesta deliberação diante da indevida averbação do tempo como bolsista, para que seja submetido à apreciação pelo TCU, na forma do art. 260, caput, do RITCU;
9.4. enviar a cópia do presente Acórdão, com o Relatório e a Proposta de Deliberação, à Superintendência Regional do Trabalho no Estado do Ceará, para ciência e efetivo cumprimento do item 9.3 deste Acórdão; e
9.5. arquivar o presente processo, sem prejuízo de promover o monitoramento da determinação proferida pelo item 9.3 deste Acórdão, representando ao TCU, se necessário.".
3.	Inconformada, Vitória Marcia Araújo Amâncio acostou os seus embargos de declaração à Peça 31, aduzindo, em suma, a subsistência de omissão no referido acórdão em função de não terem sido realizadas as eventuais diligências saneadoras e em função de não ter sido solicitada a documentação tendente a embasar a expedição da Certidão de Tempo de Contribuição - CTC emitida pelo Instituto Nacional do Seguro Social - INSS, para além de anotar que o acórdão seria contraditório por, supostamente, não ter disposto sobre o enriquecimento ilícito pelo Regime Próprio de Previdência Social - RPPS em face de ter, mediante compensação financeira, percebido os recursos provenientes do Regime Geral de Previdência Social - RGPS e decorrentes da CTC expedida pelo INSS.
É o Relatório.

8.1. Diego Monteiro Cherulli (OAB-DF 37.905), entre outros, representando Vitória Marcia Araújo Amâncio.

Não atuou nestes embargos de declaração.

EMBARGOS DE DECLARAÇÃO. APOSENTADORIA. ACÓRDÃO 13.302/2020-2ª CÂMARA. AUSÊNCIA DE OMISSÃO, OBSCURIDADE OU CONTRADIÇÃO NO REFERIDO ACÓRDÃO. CONHECIMENTO. REJEIÇÃO.

APOSENTADORIA (APOS)

Trata-se, no presente momento, de embargos de declaração opostos por Vitória Marcia Araújo Amâncio em face do Acórdão 13.302/2020 prolatado pela 2ª Câmara do TCU no sentido da ilegalidade do ato inicial de aposentadoria em favor da aludida interessada.
2.	Os presentes embargos devem ser, preliminarmente, conhecidos pelo TCU, por atenderem aos requisitos legais e regimentais de admissibilidade, para, no mérito, serem rejeitados.
3.	Eis que, inconformada, Vitória Marcia Araújo Amâncio apresentou os seus embargos e, em suma, aduziu a pretensa subsistência de omissão no referido acórdão em função de não terem sido realizadas as eventuais diligências saneadoras e em função de não ter sido solicitada a documentação tendente a embasar a expedição da CTC emitida pelo INSS, para além de anotar que o acórdão seria contraditório por, supostamente, não ter disposto sobre o enriquecimento ilícito pelo RPPS em face de ter, mediante compensação financeira, percebido os recursos provenientes do RGPS e decorrentes da CTC expedida pelo INSS.
4.	Ocorre, todavia, que, em 24/11/2020, o referido Acórdão 13.302 teria sido proferido pela 2ª Câmara do TCU no sentido de, entre outras medidas, anotar a ilegalidade do ato inicial de aposentadoria em favor de Vitória Marcia Araújo Amâncio, negando-lhe o respectivo registro, a partir da seguinte fundamentação:
	" (...) Trata-se de aposentadoria deferida pela Superintendência Regional do Trabalho no Estado do Ceará sob as seguintes condições:
	Peça
	Beneficiária
	Data de Nascimento
	Tipo de Ato e de Aposentadoria
	Vigência
	Enviado ao TCU

	7
	Vitória Marcia Araújo Amâncio
	1/2/1966
	Inicial por Aposentadoria Voluntária
	5/8/2016
	13/10/2016

2.	Como visto, o Acórdão 2885/2017-TCU-Segunda Câmara teria determinado a exclusão da parcela alusivo ao bônus de eficiência e produtividade dos proventos da interessada e a realização de diligência junto à Superintendência Regional do Trabalho no Estado do Ceará com vistas à obtenção da cópia do mapa de tempo de serviço e das certidões empregadas na averbação dos tempos de contribuição perante o regime próprio estadual e o INSS, com ênfase, especialmente, nos 4 anos e 4 meses certificados pelo INSS, tendo a Sefip promovido a aludida diligência à Peça 3.
3.	Ao analisar, contudo, a resposta à referida diligência, a unidade técnica assinalou que, em sintonia, entre outros, com os Acórdãos 4.458/2012, 4.557/2014, da 1ª Câmara, a jurisprudência do TCU não admitiria o aproveitamento do tempo prestado como bolsista para o efeito de aposentadoria, destacando, então, que, ante a correspondente exclusão dos 4 anos e 4 meses, a concessão da aludida aposentadoria padeceria de ilegalidade.
4.	A Sefip assinalou, por outro lado, que, diante do entendimento fixado a partir do Acórdão 631/2018-TCU-Plenário, o TCU deveria deixar de determinar a suspensão do pagamento inerente ao 'bônus de eficiência e produtividade' previsto na Lei n.º 13.464, de 2017, ante a decisão judicial obtida pelo Sindicato Nacional dos Auditores Fiscais do Trabalho (SINAIT) no bojo do MS n.º 35.498 em tramitação perante o Supremo Tribunal Federal (STF) .
5.	Por esse prisma, após a análise final do feito, a Sefip pugnou pela ilegalidade do aludido ato de aposentadoria, tendo o MPTCU anuído à essa proposta.
6.	O TCU pode incorporar o parecer da Sefip a estas razões de decidir.
7.	Bem se vê que, durante o aludido tempo como bolsista, não teria sido promovido a necessária comprovação do recolhimento das respectivas contribuições previdenciárias, impedindo a suscitada averbação para o efeito de aposentadoria estatutária em sintonia, aí, com a jurisprudência firmada pelo TCU em face, por exemplo, do Acórdão 5541/2016-TCU-Primeira Câmara, sob a relatoria do Ministro Bruno Dantas e, entre outros, do Acórdão 8258/2016-TCU-Segunda Câmara, sob a relatoria da Ministra Ana Arraes.
8.	Ocorre, contudo, que, ante a exclusão do referido período, a interessada passaria a contar com apenas 31 anos, 7 meses e 29 dias de tempo de serviço (contribuição) , além de, no momento da concessão, ela não contar com a idade mínima para aposentadoria (Peça 5, p. 3) , devendo o TCU assinalar a ilegalidade do referido ato de aposentação.
9.	De toda sorte, o TCU não deve conduzir, no presente momento, a sua manifestação sobre a eventual ilegalidade inerente à percepção do aludido bônus de eficiência pela interessada em respeito, assim, à decisão suspensiva proferida pelo Ministro do STF Alexandre de Moraes no bojo do MS n.º 35.498, a despeito de o Acórdão 2000/2017-TCU-Plenário ter assinalado que essa vantagem não deveria integrar os proventos de aposentadoria por corresponder à parcela pro labore faciendo expressamente excluída da base de cálculo da correspondente contribuição previdenciária.
10.	Enfim, como o aludido ato de aposentadoria deu entrada no TCU há menos de 5 anos, não seria necessária a prévia oitiva da aludida interessada no presente momento, estando esse entendimento em plena consonância com a jurisprudência do STF (v.g.: MS-25.116 e MS-25.403) e com a exceção prevista na Súmula Vinculante n.º 3 do STF, além de estar em sintonia com a jurisprudência do TCU (v.g.: Acórdão 587/2011-TCU-Plenário, entre outros) .
11.	O TCU deve anotar a ilegalidade, portanto, do aludido ato de aposentadoria, negando-lhe o respectivo registro, a despeito de, no presente momento, deixar de conduzir a sua manifestação sobre a eventual ilegalidade inerente à percepção do aludido bônus de eficiência.
Ante o exposto, pugno pela prolação do Acórdão ora submetido a este Colegiado.".
5.	Bem se vê, então, que, para além de não ter evidenciado os supostos vícios no referido acórdão, a ora embargante apenas tentou promover a indevida rediscussão de mérito do feito pela estreita via destes embargos de declaração, a despeito de os embargos não servirem como a via adequada para essa finalidade, em consonância com a jurisprudência firmada pelo TCU a partir, por exemplo, dos Acórdãos 2.062/2015, 2.635/2015 e 294/2016, do Plenário, e com a jurisprudência fixada pelo Superior Tribunal de Justiça a partir, por exemplo, do EDcl Resp 351490 no DJ 23/09/2002, além da jurisprudência firmada pelo Supremo Tribunal Federal em face, por exemplo, do RE 776045 AgR-ED no DJe 14/12/2016.
6.	De todo modo, não seriam adequadas as alegações da ora embargante, até porque, em reposta à diligência, o INSS forneceu todos os documentos necessários à análise da aposentadoria da interessada, como a Certidão de Tempo de Contribuição - CTC e a Certidão de Tempo de Serviço - CTS (Peça 5) , tendo sido apresentado o detalhamento do tempo de serviço prestado como bolsista, e essa documentação foi devidamente analisada pela Sefip no sentido de não poder computar o tempo de serviço prestado como bolsista para a aposentadoria, em sintonia com a jurisprudência fixada pelo TCU a partir, por exemplo, dos Acórdãos 4.458/2012 e 4.557/2014, da 1ª Câmara.
7.	Os presentes embargos deveriam, pois, ter sido manejados para corrigir a eventual obscuridade, omissão ou contradição na aludida deliberação do TCU, mas não para intentar o novo julgamento das questões já debatidas pelo Tribunal, até porque deveriam servir apenas para esclarecer, interpretar ou completar o pronunciamento anteriormente emitido pelo TCU em benefício da melhor compreensão ou inteireza da deliberação em sintonia, por exemplo, com o Acórdão 434/2018-TCU-Plenário; ficando evidente, todavia, que, no presente momento, a ora embargante buscaria apenas rediscutir indevidamente o mérito do correspondente feito.
8. 	Diante, portanto, da evidente ausência dos supostos vícios no referido Acórdão 13.302/2020, o TCU deve conhecer dos presentes embargos para, no mérito, rejeitá-los.
Ante o exposto, pugno pela prolação do Acórdão ora submetido a este Colegiado.
TCU, Sala das Sessões, em tagDataSessao.
Ministro-Substituto ANDRÉ LUÍS DE CARVALHO 
Relator